臺灣臺北地方法院民事判決
109年度訴字第6144號
原      告  諾利嘉股份有限公司

法定代理人  陳禾穎  
訴訟代理人  陳建佑律師
            孟欣達律師
被      告  九易宇軒股份有限公司

法定代理人  何英圻  
訴訟代理人  高嘉鴻  
            蕭家捷律師
            賴文智律師
上列當事人間請求履行契約事件，本院於民國110 年10月7 日言
詞辯論終結，判決如下：
    主  文
原告之訴及假執行之聲請均駁回。
訴訟費用由原告負擔。
    事實及理由
壹、程序事項
一、按當事人得以合意定第一審管轄法院。但以關於由一定法律
    關係而生之訴訟為限。前項合意，應以文書證之，民事訴訟
    法第24條定有明文。本件依兩造簽訂之91APP服務合約（下
    稱系爭契約）第13條第3項、開店服務附約（下稱系爭附約
    ）第10條第3項約定，雙方合意以本院為第一審管轄法院，
    本院自有管轄權。
二、按訴狀送達後，原告不得將原訴變更或追加他訴，但請求之
    基礎事實同一、擴張或減縮應受判決事項之聲明者，不在此
    限；被告於訴之變更或追加無異議，而為本案之言詞辯論者
    ，視為同意變更或追加，民事訴訟法第255條第1項第2款、
    第3款、第2項分別定有明文。而所謂請求之基礎事實同一，
    係指變更或追加之訴與原訴之原因事實有其共同性，先後所
    為請求之主張在社會生活上可認為有共通性或關連性，而就
    原請求之訴訟及證據資料於相當程度範圍內具有同一性或一
    體性，在審理時得加以利用，俾先後兩請求可在同一程序得
    加以解決，以避免重複審理，庶能統一解決紛爭，用符訴訟
    經濟者即屬之（最高法院105年度台抗字第651號裁定意旨參
    照）。查原告起訴時係以系爭附約第5條約定、及民法第229
    條第1項、第233條第1項規定為請求權基礎，並聲明：「被
    告應給付原告新臺幣（下同）3,499,935元，及自支付命令
    狀繕本送達翌日起至清償日止，按年息百分之5計算之利息
    」，嗣追加民法第184條第1項後段、民法第227條第2項規定
    為請求權基礎，及變更上開聲明為如後所示（詳本判決實體
    事項原告主張之聲明部分，見本院卷㈠第385至386頁），而
    原告變更後之聲明第1至2項部分，經被告表示對程序無意見
    ，並為本案之言詞辯論（見本院卷㈠第322、449、468頁），
    自與民事訴訟法第255條第2項規定無違，應視為被告同意此
    部分訴之變更追加；就前揭聲明第3項部分，原告所提原訴
    與該追加之訴皆係本於主張被告未履行系爭附約給付義務之
    同一基礎事實，而請求被告履行契約及賠償因債務不履行所
    生之損害，衡其基礎原因事實皆係基於兩造間因契約所生之
    爭議，於同一訴訟程序解決紛爭，合於訴訟經濟，尚無害於
    被告程序權保障及訴訟之終結，業經本院於110年8月19日裁
    定准許原告上開所為訴之變更及追加，有該裁定存卷可參（
    見本院卷㈡第9至11頁），本院即應就原告變更及追加後之聲
    明範圍為審理，先予敘明。
貳、實體事項
一、原告起訴主張：兩造於107年12月28日簽訂系爭契約及系爭
    附約，約定原告得使用被告提供之91APP系統、功能及相關
    服務販售商品，並由被告代向消費者收取款項，而代收款應
    於每月1至15日、16日至該月最末日劃分2個週期進行結算，
    由原告先行於系統管理後台確認當期帳款明細並開立請款發
    票後，被告再依系爭附約第5條第2項第2款約定之撥付日期
    撥付款項予原告。嗣原告均按上開約定向被告請款，詎自10
    9年1月起，被告逕以未經兩造磋商之系統管理後台使用手冊
    （下稱系爭使用手冊）之內容，片面指稱原告未實際出貨予
    消費者，接連扣留如附表「帳款期別」、「金額」欄所示之
    各期款項，被告就附表編號一、編號二之各期款項分別延遲
    至109年10月7日、110年5月5日始給付完畢（詳如附表編號1
    、2「實際入帳日期」、「實際入帳金額」欄所示）；就附
    表編號3則僅於109年5月5日給付部分款項（詳如附表編號3
    「實際入帳日期」、「實際入帳金額」欄所示），被告應給
    付遲延所生之利息共115,545元（詳如附表「利息」欄最下
    方總計所示）；又迄至110年5月5日止，被告就附表編號3尚
    有218,949元之應撥付款項未給付（詳如附表編號三「未入
    帳餘額」欄所示）。另被告無端變更給付方式，擅自扣留本
    應給付予原告之代收款，並隨意變更付款期限，致原告資金
    周轉困難，更因此花費134,258元更換交易平台以維持營運
    ；而原告轉換交易平台後，顧客人數及營業額明顯下降，復
    受有營業損失2,055,600元，及增加行銷費用1,117,270元，
    計3,307,128元（計算式：134,258元＋2,055,600元＋1,117,2
    70元＝3,307,128元）。為此，爰依系爭附約第5條約定、及
    民法第229條第1項、第233條第1項規定，請求被告給付遲延
    利息115,545元及未撥付之款項218,949元，並依系爭附約第
    5條約定、民法第184條第1項後段、第227條2項請求被告賠
    償3,307,128元等語。並聲明：㈠被告應給付原告115,545元
    ；㈡被告應給付原告218,949元，及自110年5月5日起至清償
    日止，按年息百分之5計算之利息；㈢被告應給付原告3,307,
    128元，及自民事支付命令聲請狀繕本送達之翌日起至清償
    日止，按年息百分之5計算之利息；㈣願供擔保請准宣告假執
    行。
二、被告答辯則以：兩造固已簽立系爭契約、系爭附約，惟於該
    等文書內未約定之事項，原告仍應受系統管理後台所公布之
    系爭使用手冊之拘束，且依系爭使用手冊之說明，原告須於
    實際出貨至消費者後，方可向被告請領代收款項，而原告多
    數商品屬預售性質，卻以提供預購商品憑證代替出貨予消費
    者之取巧方式，使被告誤認原告均已交付商品而撥付款項，
    被告於109年1月後始查知此情，又經消費者反應遲未收到商
    品，顯見該等代收款恐涉消費爭議，是被告本即得依系爭附
    約第5條第1項第3款、系爭契約第10條第2項約定，將該等爭
    議款項作為保留款並視為代收款減項，故於原告實際出貨完
    成前，被告尚無給付之義務，自無所謂遲延撥款或未撥付款
    項可言。又被告扣留代付款既符合契約約定，則被告未給付
    款項予原告即難認係故意以背於善良風俗之方法，加損害於
    原告之不法侵權行為；況拒付款項僅屬債務不履行之範疇，
    亦無成立侵權行為之餘地。此外，原告是否更換平台、選擇
    何種行銷方式，均為其自身之營運決策，應由其負擔利弊得
    失，且原告於使用被告交易平台時，亦有使用其他網路平台
    進行販售，故其營業額降低之情形難認與被告扣留其代收款
    有相當因果關係，故原告請求被告應賠償營業損失等相關費
    用，均無理由等語。並聲明：㈠原告之訴駁回；㈡如受不利判
    決，願供擔保，請准免為假執行。
三、兩造不爭執之事實：
    兩造於107年12月28日簽訂系爭契約及系爭附約，且原告前
    於109年4月24日寄發陳建佑律師事務所建律（109）字第041
    801號律師函予被告等情，為兩造所不爭執，並有系爭契：
    約、系爭附約及該律師函暨掛號郵件收件回執在卷可稽（見
    臺灣士林地方法院109年度司促字第8013號卷，下稱司促卷
    ，第6至17、42至45頁），堪信為真實。
四、本院之判斷：
    原告主張被告拒絕依約按時撥付款項，應給付遲延利息及已
    到期之代付款，並應賠償原告之損失等情，為被告所否認，
    並以前揭情詞置辯，則本院應審究者為：㈠原告依系爭附約
    第5條約定、及民法第229條第1項、第233條第1項規定，請
    求被告給付遲延利息115,545元及未撥付之款項218,949元，
    有無理由？㈡原告依系爭附約第5條約定、民法第184條第1項
    後段、第227條2項規定，請求被告賠償其損害3,307,128元
    ，有無理由？茲論述如下：
  ㈠原告請求被告給付遲延利息及未撥付款項部分：
  ⒈系爭附約第5條關於「帳款結算與請款作業」第1項第1款、第
    2款約定：「帳款結算：⒈週期：雙方同意代收款與費用每月
    固定依二個週期結算，並依下列說明確認付款款項：⑴週期
    一：每月1日至15日為一個帳務週期，乙方（即被告）應於
    當月16日就本期之上述費用開立明細予甲方（即原告），若
    甲方有異議時，應於當月20日前以書面向乙方表示異議，否
    則，視為承認乙方所開立明細之內容；⑵週期二：每月16日
    至該月最末日曆日為另一個帳戶週期，乙方於次月1日就本
    期之上述費用開立明細予甲方，若甲方有異議時，應於次月
    5日前以書面向乙方表示異議，否則，視為承認乙方所開立
    明細之內容」；「費用結算方式：……⑵雙方同意依前項所定
    之結算週期結算帳款時，應先將當期『入帳』之帳款，減除當
    期應『扣款』之代收款及保留款後，再優先將前期欠款、金/
    物流使用費、系統使用費、作業處理費等當期甲方應支付之
    費用扣除後計算」、「請款作業：⒈請款方式：甲方應於系
    統管理後台依『當期帳款查詢』中查核確認當期帳款明細，並
    於每月固定二個結算週期末日後之5個日曆天內，依各結算
    週期之帳款金額開立並送交彙開發票予乙方，始得向乙方請
    領當期帳款……⒉代收款撥付：乙方於以下週期收到甲方開立
    請款發票，則依以下週期對應之撥付日期撥付代收款予甲方
    ，相關衍生之匯款手續費，甲方同意自撥付代收款中扣除：
    ⑴每月16日至20日：當月最後一日撥付代收款。⑵次月1日至5
    日：次月15日撥付代收款……」。又按給付有確定期限者，債
    務人自期限屆滿時起，負遲延責任；遲延之債務，以支付金
    錢為標的者，債權人得請求依法定利率計算之遲延利息，民
    法第229條第1項、第233條第1項定有明文。復按當事人主張
    有利於己之事實者，就其事實有舉證之責任，民事訴訟法第
    277 條本文亦有明定。本件原告主張被告未依系爭附約第5
    條約定按時付款，應給付遲延利息及未撥付款項等情，為被
    告所否認，即應由原告就此利己事實負舉證之責任。
　⒉經查，原告主張其已依系爭附約第5條約定向被告提出發票請
    款等情，固據其提出系統資料、發票等件為證（見司促卷第
    18至41頁；本院卷㈠第393至415頁），惟被告辯稱原告並未
    實際出貨完成，不符請款條件等語，亦據被告提出系統後台
    使用手冊、109年度北院民公坤字第80260號公證書暨所附系
    爭使用手冊之體驗公證資料為佐（見本院卷㈠第55至61、333
    至354頁）。觀諸系爭使用手冊記載訂單為「已出貨至消費
    者」之狀態時，店家當期始可請款，並備註「依結帳週期立
    帳，若有退貨，會於退貨完成時，列入當期帳款（產生負項
    ）」，可見原告應於實際出貨後始可點選後台完成訂單後向
    被告結帳請款。而原告並未爭執系爭使用手冊所記載之上開
    客觀內容，亦不否認其於實際出貨完成前，僅交付「預購憑
    證」予消費者，即逕向被告請款等情，是原告是否符合兩造
    所約定之請款及撥款條件，已非毫無疑義。
　⒊原告雖主張：系爭使用手冊僅為被告單方制定，不屬系爭契
    約及系爭附約之範疇，自無法拘束原告云云。惟查，系爭契
    約第13條第2項約定：「本合約條款未規定事項，甲方（即
    原告）同意遵守相關法令規定、乙方（即被告）所公布或通
    知之各項規則及乙方系統管理後台之公告等處理」、系爭附
    約第10條第2項約定：「本附約條款未規定事項，甲方（即
    原告）同意遵守相關法令規定、乙方（即被告）所公布或通
    知之各項規則及乙方系統管理後台之公告等處理」，而系爭
    附約第5條雖有約定兩造間結算及請款之流程，然就後台系
    統操作及結帳請款條件等節，則未見約定於系爭契約或系爭
    附約中，則依系爭契約第13條第2項、系爭附約第10條第2項
    之約定，原告自應遵守系爭使用手冊所載內容。原告雖又以
    系爭契約第13條第4項、系爭附約第10條第4項約定，主張系
    爭使用手冊不構成兩造間締約內容云云，然該等條款係約定
    ：「本合約、附約及其附件構成雙方間完整且唯一之協議，
    先前所有雙方關於本合約及91APP服務之口頭合意、認知及
    協議均被本合約取代。除另有約定外，本合約條款與各相關
    附約有不一致時，應優先以本合約之規定為準」、「本合約
    、附約及其附件構成雙方間完整且唯一之協議，先前所有雙
    方關於本合約及91APP服務之口頭合意、認知及協議均被本
    附約取代。除另有約定外，本合約條款與各相關附約有不一
    致時，應優先以本附約之規定為準」，其旨均在強調兩造間
    之約定應以系爭契約及系爭附約之書面契約為準，核與系爭
    契約第13條第2項、系爭附約第10條第2項之約定並不互斥，
    則原告以此主張毋庸遵守系爭使用手冊之規範云云，亦不足
    採。
　⒋原告又主張：其使用預購憑證代表商品交付之情事為被告所
    明知，其自始亦均以此模式向被告請款，被告於109年1月前
    亦皆按時撥款，足見被告亦同意此請款方式云云，並提出對
    話紀錄為證（見本院卷㈠第489頁）。然此經被告否認，並據
    證人即被告客戶副理徐淨宜到庭證稱：我是在108 年10月接
    手原告這個客戶，接手時雖然知道原告有預購商品的模式，
    但被告一向都是看後台的紀錄，無法真的確認是否實際出貨
    完成，直到109 年1 月被告的客戶副理進行對品牌方的年度
    拜訪，經由我的同事告知，他所負責的品牌方因為和原告認
    識，且也有因為預購商品尚未出貨而無法請款的困擾，原告
    就向其表示他的預購商品是以預購憑證之方式向被告請款，
    引導該品牌以此方式向被告請款，我的同事和主管在拜訪當
    下就有和其他品牌方表示這樣與契約不符，後來他們將此訊
    息帶回被告公司，被告公司內部有做討論才去清查，確認原
    告並無實際出貨狀況之情形後，才於109年3月開始停止付款
    ；我只有在109 年1 月得知原告以憑證請款的運作方式
    後，有先向原告的窗口詢問是否可以提供或說明原告的電子
    憑證，因為我在此之前完全沒有看過這個東西，我想先了解
    這個憑證上有無與出貨相關之記載等語（見本院卷㈠第471至
    472頁），並有證人徐淨宜於109年1月30日向原告人員請求
    傳送預購憑證之對話記錄存卷可佐（見本院卷㈠第495至499
    頁），可知被告應係在109年1月間始查知原告以預購憑證代
    替實際出貨而逕向被告請款之情形，並自109年3月起停止付
    款，則被告所辯被告自始同意其之請款模式云云，已難逕信
    。再觀諸原告所提與證人徐淨宜間之對話，顯示原告人員於
    109年12月16日向證人徐淨宜詢問：「哈囉，我們對帳的時
    候，發現預購商品寄出預購憑證時（未實際出貨），後台回
    壓訂單確認，但是對帳時這些款項並未入帳？」，證人徐淨
    宜即答稱請原告人員提供訂單及帳期之截圖，並表明會向財
    務確認等語（見本院卷㈠第489頁），而證人徐淨宜嗣向原告
    人員取得部分訂單號碼後，於109年12月17日回覆原告人員
    ，稱：「如剛剛電話所說，因91是代收代付的系統商，消費
    者下單後，若三天內皆未出貨，第四天【91跟客人】強制請
    款，但跟品牌（指原告）請款【則是依出貨】需（宅配）出
    貨完成/（超取）取貨完，系統才會認定為入帳請款點&商店
    可以請款的訂單」，此有被告提出之兩造人員群組對話紀錄
    為憑（見本院卷㈠第491至493頁），並經證人徐淨宜證述：
    我和原告的所有窗口有一個共同群組，後來我們也有在那個
    群組處理這個問題，我印象中我後來有去詢問被告公司，應
    該是有回覆原告沒有拿到款項，是因為沒有實際出貨完成，
    而且也要在後台實際去按出貨完成的按鈕，要完成這兩個步
    驟被告才會實際撥款。我也有和原告說明如果真的覺得困擾
    ，要和公司溝通，意思就是請原告不能這樣請款，我印象對
    方的窗口還有回一個哭臉，這個時候都還沒有進行清查等語
    （見本院卷㈠第473頁）。由上足見證人徐淨宜於接獲原告之
    請款問題後，經詢問被告財務部門之結果，仍係向原告重申
    應出貨完成始能請款，尚未見被告有何同意原告得僅以預購
    憑證代替出貨並得向被告請款之情。因認原告此部分主張，
    亦無可取。
　⒌原告再主張：被告因有首次公開發行股票之計畫，為求順利
    通過審查，必須改善其財務政策，即應提出與其所代收款項
    相對應比例之資金予以信託，然被告竟將此義務轉嫁原告，
    不當扣留應給付予原告之代收款項云云。然此經被告否認，
    辯稱其已依約將原告未出貨完成之代收款列為爭議款項，本
    不屬被告收入，且其母公司早已符合上櫃所需權益總額之標
    準等語，並提出證券櫃臺買賣中心網頁資料、91 APP,Inc.
    及子公司108、109年度合併財務報告暨會計師查核報告為證
    （見本院卷㈡第25至36頁）。查原告就其上開主張並未提出
    任何具體舉證以供參酌，且其請款不符系爭使用手冊之規定
    ，被告亦未同意其請款模式等情，均詳前述，則被告不撥付
    不合乎契約約定之代收款予原告，已難謂毫無依據，自無從
    僅以原告片面主張即為其有利之認定。又系爭契約第10條第
    2項約定：「若甲方（即原告）有違反本合約或相關附約之
    情事，雙方同意乙方（即被告）得預先預估可能產生的損害
    數額，並自乙方依所簽署附約有應給付予甲方之帳款先予保
    留，至雙方就該違反本合約或相關附約情事已協商處理完畢
    為止……」，系爭附約第5條第1項第3款約定：「雙方同意乙
    方（即被告）得就有爭議之代收款列為保留款，自乙方將該
    有爭議代收款列為保留款之日起，視為乙方應給付予甲方（
    即原告）之代收款之減項，至爭議處理完畢之日為止」，而
    原告違反系爭使用手冊所規範之請款方式，已詳前述，再審
    諸被告係第三方代收代付服務之系統供應商，而第三方支付
    之目的即在確保店家如實向消費者履約完成後，始可取得貨
    款，以維護交易安全，惟原告以預購憑證之交付代替實際出
    貨，顯與第三方支付之制度目的相悖，且如原告嗣後發生不
    交貨或退貨情事，亦將使消費者及被告無端承受此風險，就
    此被告並提出消費者於系統提出遲未收到商品之質疑，有網
    頁截圖畫面存卷可參（見本院卷㈠第481至487頁），顯有產
    生消費爭議之虞，是被告暫將該等爭議代付款列為保留款，
    於原告實際出貨完成後始依約給付，核符系爭契約第10條第
    2項、系爭附約第5條第1項第3款之約定，自無所謂給付遲延
    可言。
　⒍據上各節，系爭使用手冊所約定之請款條件屬兩造間契約關
    係之範疇，原告應予遵守，亦即原告應於實際出貨予買家完
    成後，始得點選系統結帳並向被告請款，而被告未曾同意原
    告得以預購憑證代替實際出貨之請款方式，其嗣亦陸續撥付
    實際出貨完成之代收款，難認被告有何給付遲延之情事。是
    以，原告主張被告未依系爭附約第5條約定按時付款，應給
    付如附表編號一、二、三（109年5月日至110年5月4日部分
    ）之遲延利息共115,545元云云，洵屬無據。此外，原告另
    主張被告應給付如附表編號三110年5月5日後之未入帳金額2
    18,949元，惟原告亦未提出其已出貨完成之具體證據，其此
    部份請求亦無理由。
　⒎至原告另聲請傳喚證人即原告公司人員廖克偉，以證被告自
    始知悉原告均係依系爭附約第5條規定向被告請款等語（見
    本院卷㈡第60至61頁），然原告就同一待證事實，業據其聲
    請證人徐淨宜到庭作證（見本院卷㈠第377頁），並經本院認
    定被告並無原告主張知悉或同意原告請款模式之情事，此均
    詳如前述，核無再重複調查之必要，併此敘明。
　㈡原告請求被告給付損害賠償部分：　
　⒈按因故意或過失，不法侵害他人之權利者，負損害賠償責任
    。故意以背於善良風俗之方法，加損害於他人者亦同，民法
    第184條第1項定有明文。又按因可歸責於債務人之事由，致
    為不完全給付者，債權人得依關於給付遲延或給付不能之規
    定行使其權利。因不完全給付而生前項以外之損害者，債權
    人並得請求賠償，民法第227條亦有明定。
  ⒉原告依系爭附約第5條約定、民法第184條第1項後段、第227
    條2項規定，主張被告違約不予按時撥付代收款，致其支出
    轉換平台費用134,258元，並受有營業損失2,055,600元及增
    加行銷費用1,117,270元，固經其提出銷貨訂單、轉換平台
    費用細目、會員人數及營業額變動表、發送測試序號細目、
    行銷活動細目、贈送現金積點細目為證（見本院證物袋內之
    光碟檔案），然被告將原告未實際出貨完成即請款之代收款
    項列為爭議保留款，符合兩造間契約約定，業經認定如前，
    即難認被告有何故意以背於善良風俗之方法，加損害於原告
    之不法侵權行為，亦無不完全給付之債務不履行甚明，自不
    合乎民法第184條第1項後段、第227條2項之法定要件，則原
    告依該等規定請求被告負損害賠償責任，應無理由。
五、綜上所述，原告依系爭附約第5條約定、及民法第229條第1
    項、第233條第1項規定，請求被告給付115,545元、218,949
    元及自110年5月5日起至清償日止，按年息百分之5計算之利
    息；依系爭附約第5條約定、民法第184條第1項後段、第227
    條2項規定，請求被告給付3,307,128元及自民事支付命令聲
    請狀繕本送達之翌日起至清償日止，按年息百分之5計算之
    利息，均無理由，應予駁回。又原告之訴既經駁回，其假執
    行之聲請失所依據，應併駁回之。
六、本件事證已臻明確，兩造其餘之攻擊防禦方法及舉證，經本
    院審酌後，經核與勝負之判斷不生影響，爰不予逐一論酌。
七、訴訟費用負擔之依據：民事訴訟法第78條。　　
中　　華　　民　　國　　110 　年　　11　　月　　8 　　日
                  民事第五庭    法　官 　劉娟呈　　
以上正本係照原本作成。
如對本判決上訴，須於判決送達後20日內向本院提出上訴狀。如
委任律師提起上訴者，應一併繳納上訴審裁判費。　　　　　
中　　華　　民　　國　　110 　年　　11　　月　　8 　　日
                                書記官   廖健宏